臺灣臺南地方法院刑事判決　　　　　　　　　　　　　九十一年度自字第三九八號
　　自　訴　人　陳泳丞原名乙.
　　被　　　告　甲○○
　　被　　　告　丙○○原名陳.
右列被告等因詐欺案件，經自訴人提起自訴，本院判決如左：
    主  文
甲○○、丙○○均無罪。
    理  由
一、自訴意旨如附件自訴狀所載。
二、自訴人認被告甲○○等人涉犯詐欺罪嫌，無非以：
    (1)被告甲○○部分：
      於民國八十八年初某日，隱瞞自己無支付能力之事實，以：「發工錢需現金
        周轉」為由，持支票二紙（發票人：柯瑞琛、金額：二萬四千元、發票日八
        十八年八月二十一日、票據號碼、0000000號、帳號00000－0
        －0；發票人：柯瑞琛、金額：六萬元、發票日：八十八年八月二十八日、
        票據號碼：0000000號、帳號：00000－00－0）向自訴人詐
        稱借款新台幣（下同）八萬四千元，惟前揭金額二萬四千元之支票，於八十
        八年八月二十一日退票（前揭金額六萬元之支票未提示），嗣後亦未將前揭
        借款依約清償。
      於八十八年十月二十日，以：「清償材料錢及向地下錢莊借款未還，地下錢
        莊已派黑道來向我討債，可能會剁手剁腳甚至有生命危險，我一定會報答你
        不會賴你的帳」為由，向自訴人詐稱借款十三萬元，自訴人以自己所有之汽
        車過戶予被告甲○○，並由甲○○簽發本票（發票人：甲○○、金額：十三
        萬元、發票日：八十八年十月二十九日、到期日：八十八年十一月七日）一
        紙，向統一當舖借款十三萬元，嗣後被告甲○○並未依約於八十八年十一月
        七日清償，而由自訴人代被告甲○○向統一當舖清償。
      於八十八年十一月六日，以：「地下錢莊又派遣黑道前來討債」為由，持其
        所簽發之本票（發票人：甲○○、金額：十萬元、發票日：八十八年十一月
        六日、到期日：未記載、票號：○六九八六三號）向自訴人詐稱借款十萬元
        ，到期後亦未清償。
    (2)被告丙○○部分：
      於八十九年十二月底某日，被告丙○○隱瞞其無資力之事實，持向丁○○所
        借，由丁○○所簽發之支票一紙，向自訴人詐稱借款十二萬元，其後因丁○○不願續借支票予被告丙○○，丙○○乃改簽發本票（發票人：陳東霖、金
        額十二萬元、發票日：九十年二月三十日、票號：○九六八六四號）一紙，
        換回前揭丁○○所簽發之支票，惟嗣後被告丙○○並未清償且避不見面。
      於九十年四月間某日，持其所簽發之本票（發票人：陳東霖、金額十萬元、
        到票日：九十年七月二十七日「被告丙○○將到期日誤載於發票日」、票號
        ：三五五二二一號）一紙，以：「曾向地下錢莊借貸月息二百分重利之借款
        ，因無力償還，現在地下錢莊放出風聲要追殺我了，你一定要求求我的命」
        為由，向自訴人詐稱借款十萬元，自訴人受騙，遂向順隆互助汽車當舖借款
        取得十萬元後，轉借予被告丙○○，惟自訴人嗣後並未清償且避不見面。乙
        節為其主要論據。
三、按犯罪事實應依證據認定之，無證據不得推定其犯罪事實。又不能證明被告犯罪
    者，應諭知無罪之判決，刑事訴訟法第一百五十四條、第三百零一條第一項分別
    定有明文。次按刑事訴訟法上所謂認定犯罪事實之證據，係指足以認定被告確有
    犯罪行為之積極證據而言，該項證據自須適合於被告犯罪事實之認定，始得採為
    斷罪資料；如未能發現相當證據，或證據不足以證明，自不能以推測或擬制之方
    法，以為裁判之基礎。又刑法第三百三十九條第一項詐欺罪之成立，以意圖為自
    己或第三人不法所有，以詐術使人將本人或第三人之物交付為要件。所謂以詐術
    使人交付，必須被詐欺人因其詐術而陷於錯誤，若其所用方法，不能認為詐術，
    亦不致使人陷於錯誤，即不構成該罪，最高法院二十九年上字第三一○五號、四
    十年台上字第八六號、四十六年台上字第二六○號分別著有判例可資參照。末按
    民事債務當事人間，若有未依債務本旨履行給付之情形，在一般社會經驗而言，
    原因非一，因不可歸責之事由無法給付，或因合法得對抗他造主張抗辯而拒絕給
    付，其至債之關係成立後，始行惡意遲延給付，皆有可能，非必出於自始無意給
    付之詐欺犯罪一端，苟無足以證明其在債之關係發生時，自始即具有不法所有意
    圖之積極證據，亦僅能令負民事之遲延給付責任，在別無積極證據之情形下，自
    難違反刑事訴訟法第一百五十四條之規定，以被告單純債務不履行之狀態，推定
    被告自始即有不法所有之意圖而施用詐術。又刑法上詐欺罪之立法意旨，係以禁
    止於經濟行為中使用不當之方法得利為規範目的，而經濟行為亦因其行為本質及
    類型，而於交易領域中有其特有之行為特性，法律原則上固應保障交易之秩序，
    惟於具體案例中，亦應顧及交易雙方為交易行為時，是否有具體情事，足認其違
    背正當之經濟秩序，而應予以制裁。否則，經濟行為本身原寓有不同程度之不確
    定性或交易風險，交易雙方本應自行估量其主、客觀情事及搜集相關資訊，以作
    為其判斷之參考。以常見之親人、朋友間之借用票據為例，出借票據之一方本應
    自行考量對方之資格、能力、信用，及交易內容之資金風險等等因素，除具上開
    違反詐欺罪之具體情事外，非謂當事人之一方有無法依約履行之情形，即應成立
    詐欺罪。
四、訊據被告甲○○，對於以右揭原因向自訴人借款之事實固均不否認，惟堅決否認
    有詐欺之犯行，辯稱：我沒有隱瞞自訴人自己沒有資力的事實，也沒有意圖為自
    己不法所有之犯意等語。訊據被告丙○○，對於右揭於八十九年十二月底，持向
    丁○○借來之支票向自訴人借款，及九十年四月間，持其所簽發之本票，以前揭
    事由向自訴人借款十萬元，嗣後均未清償之事實固不否認，惟亦堅決否認有詐欺
    之犯行。辯稱：我沒有隱瞞自訴人無資力的事實，也沒有意圖為自己不法所有的
    犯意。八十九年十二月底，以向丁○○借來之支票，向自訴人借款的金額是多少
    忘了，不是十二萬元，我於九十年二月三十日沒有持本票，換回丁○○之支票，
    該十二萬元之本票並無證據能力等語。
五、經查：
    (1)被告甲○○部分：
      被告甲○○係於自訴人經營之良安中古車行對面，從事事風箱製造之工作，
        為自訴人自陳在卷（見自訴狀第五頁），是其以發工資予工人為由，向自訴
        人借款，似無不合常情之處。而自訴人並未提出被告甲○○借款後，未以該
        借款發給工資之證據，以供本院調查。依此尚難認為，被告甲○○以發給工
        資為由向自訴人借款係施以詐術之行為。
      被告甲○○與自訴人為多年好友（見本院審理筆錄第十九頁），此為自訴人
        所不否認，被告甲○○借款時所留予自訴人之人別資料亦為真正並無虛偽，
        如被告甲○○未依約償還借款時，自訴人自得憑其所留之資料向被告甲○○
        追償，依此似難認定被告甲○○於借款之初即具為自己不法所有之意圖。
      被告甲○○曾多次向自訴人借款，之前之借款均按時清償，僅此二次借款因
        無法周轉而未清償，（見本院九十三年二月二十五日審理筆錄第十九頁）依
        渠二人交易之歷史紀錄觀之，被告甲○○似無故意詐欺自訴人之意圖。
      參酌：Ａ被告甲○○於八十八年初，以他人所簽發之支票向自訴人借款十二
        萬元，其中金額為二萬四千元之支票，於八十八年八月二十一日退票，其後
        金額為六萬元之支票，亦未經被告甲○○清償。然自訴人明知前揭欠款被告
        已無資力清償，卻仍於八十八年十月二十日，再借款十三萬元予被告甲○○
        。Ｂ被告甲○○係以：「地下錢莊已派黑道來向我討債，可能會剁手剁腳甚
        至有生命危險」為由，向自訴人借款等情。足認自訴人借款當時早已知悉被
        告甲○○並無清償資力之事實。Ｃ被告甲○○前揭十三萬元借款之清償期日
        為八十八年十一月七日，惟被告於清償期之前一日即八十八年十一月六日，
        又以地下錢莊又派遣黑道前來討債為由，持其所簽發之本票向自訴人借款十
        萬元，自訴人明知前揭欠款並未清償，又再借此十萬元款項予被告，自訴人
        於借款時，顯應明知被告甲○○已陷於無資力之情形等情。足認被告甲○○
        並無對自訴人隱瞞無資力之事實。又縱認前揭為黑道逼債之事由為被告甲○○所捏造，而認被告有施以詐術之情形，然前揭詐術係透露被告甲○○並無
        資力之訊息，自訴人即無因其詐術，而陷於不知被告甲○○有無清償能力之
        錯誤之可能。
    (2)被告丙○○部分：
      自訴人主張被告丙○○，以其所簽發之本票（發票人：陳東霖、金額十二萬
        元、發票日：九十年二月三十日、票號：○九六八六四號）（見本院卷一第
        十五頁最下方之票據）換回丁○○所簽發之支票。被告堅決否認該紙金額十
        二萬元之本票為其所簽發（見本院九十三年一月二十八日本院準備程序筆錄
        第六頁、本院九十三年二月二十五日審理筆錄第十二頁）。經檢視該本票，
        其上之簽名，與被告丙○○坦承其所簽發之另紙本票（發票人：陳東霖、金
        額十萬元、到票日：九十年七月二十七日（被告丙○○將到期日誤載於發票
        日）、票號：三五五二二一號）（見本院卷二第十六頁最上方之票據）上之
        簽名迥然不同，應非被告丙○○所簽發。且證人丁○○亦不記得借予被告丙○○之支票金額為若干？（見本院九十三年二月二十五日審理筆錄第八頁）
        。又自訴人亦陳稱該本票係丁○○交給自訴人，而非被告丙○○親自交給自
        訴人等語（見本院九十三年一月二十八日準備程序筆錄第四頁、九十三年二
        月二十五日審理筆錄第十六頁），依此足認被告辯稱該紙金額為十二萬元之
        本票非其所簽發，並無證據能力乙節應堪認定，自訴人尚不得依此票據為被
        告丙○○向其借款十二萬元之證據。
      被告丙○○之經濟狀況不佳，始多次以每月高達九分之利息向自訴人借款，
        業據被告丙○○供明在卷，亦為自訴人所不否認（見本院九十三年二月二十
        五日審理筆錄第十三頁、第十四頁、第十七頁、第十九頁、第二十頁），依
        此足認被告丙○○並無對自訴人施以故意隱瞞其無資力，無法清償之詐術。
        而自訴人明知被告丙○○經濟狀況不佳，仍多次借款予被告丙○○，顯係貪
        圖每月九分之重利，難認其有何陷於錯誤之情形。足認被告丙○○並無自訴
        人所指詐欺犯行。至被告丙○○借款後是否曾逃避自訴人之追討，則係借款
        後是否履行債務之問題，而與詐欺罪之構成無關。
六、綜上所述，縱認被告等確有前揭自訴人所指之借款情事，惟既不能認定被告等主
    觀上有詐欺之不法所有之意圖，客觀上亦無證據證明被告等係施用詐術行為致自
    訴人陷於錯誤而交付所借款項，自不能僅以被告等事後未能清償借款，執此債信
    違反之事實，遽而推認被告等涉有詐欺犯行。此外，復查無其他積極證據足認被
    告等涉有詐欺取財犯行，核屬不能證明被告等犯罪，依上開說明，自應依法諭知
    被告無罪之判決。
據上論斷，應依刑事訴訟法第三百四十三條、第三百零一條第一項，判決如主文。
中      華      民      國    九十三    年      三      月       十     日
                                  臺灣臺南地方法院刑事第八庭
                                      審判長法  官  吳  勇  輝
                                            法  官  陳  映  佐
                                            法  官  蔡  直  青
右正本證明與原本無異。
如不服本判決，應於判決送達後十日內向本院提出上訴狀(應附繕本 )。
                                            書記官  沈  建  杉
中      華      民      國    九十三    年      三      月       十     日
